【裁判字號】    98,建上易,41
【裁判日期】    990420
【裁判案由】    給付承攬報酬
【裁判全文】
臺灣高等法院民事判決                98年度建上易字第41號
上  訴  人  宇祥營造股份有限公司
法定代理人  甲○○
訴訟代理人  楊進興律師
被上訴人    廣營工程行即郭博鑫
訴訟代理人  洪志文律師
            方興中律師
上列當事人間請求給付承攬報酬事件，上訴人對於中華民國98年
7月17日臺灣臺北地方法院96年度建字第259號第一審判決提起上
訴，本院於中華民國99年4月6日言詞辯論終結，判決如下：
    主    文
上訴駁回。
第二審訴訟費用由上訴人負擔。
    事實與理由
一、本件被上訴人起訴主張：上訴人因承攬訴外人基隆市成功國
    小第三期教室興建工程而於民國（下同）94年9月2日與被上
    訴人簽訂工程合約書，將其中模板、內部放樣等工程項目交
    由被上訴人承攬施作。嗣再以口頭約定將周邊零星模板工程
    （圍牆、排水溝、陰井、花台等部分）交由被上訴人施作。
    被上訴人均已按期施作完畢，並經業主即基隆市政府委託之
    建築師事務所驗收完成。惟上訴人僅給付部分模板工程、周
    邊零星模板工程工程款新台幣（下同）11,454,100元，尚有
    欠模板工程工程款393,320元、內部放樣工程工程款13,420
    元、工程保留款617,584元。爰基於承攬契約法律關係，聲
    明求為判決：(一)上訴人應給付被上訴人1,141,324元及自96
    年10月6日起至清償日止按年息百分之五計算之利息。(二)願
    供擔保，請准宣告假執行。
二、上訴人則以：系爭模板工程全部工程款為10,419,430元，被
    上訴人自承已領得11,454,100元，足見上訴人已給付全部之
    工程款，且被上訴人尚有溢領。內部放樣工程部分係上訴人
    員工施作，否認被上訴人有施作內部放樣工程，亦否認被上
    訴人有工程保留款。上訴人未曾以口頭約定將周邊零星模板
    工程交由被上訴人施作，被上訴人亦未施作周邊零星模板工
    程。又被上訴人施作上開模板工程延遲完工，依約應給付懲
    罰性違約金4,599,000元，並賠償上訴人因此遭業主扣罰之4
    ,046,831元，上訴人並得以此金額主張抵銷等語，資為抗辯
    。
三、原審判決：上訴人應給付被上訴人1,141,324元及自96年10
    月6日起至清償日止按年息百分之五計算之利息，並以供擔
    保為條件，為准、免假執行之宣告。上訴人不服提起上訴，
    其上訴人聲明為：(一)原判決廢棄。(二)被上訴人在第一審之訴
    駁回。被上訴人答辯聲明為：上訴駁回，第二審訴訟費用由
    上訴人負擔。
四、本件經依民事訴訟法第463條、第270條之1第1項第3款規定
    ，整理兩造不爭執事項並協議兩造簡化爭點為：
（一）兩造不爭執事項：
  １、上訴人向基隆市政府承攬基隆市成功國小第三期教室興建
      工程後於94年9月2日與被上訴人簽訂工程合約書，將其中
      模板、內部放樣等工程項目轉承攬予被上訴人施作。約定
      模板工程每平方公尺單價為470元、內部放樣工程每平方
      公尺單價為20元，依實際施作數量計價。
  ２、依兩造第23次工程估驗計價單所載，被上訴人施作之模板
      組立數量為22,873平方公尺累計保留款為617, 583元。被
      上訴人共已領得工程款1145萬4100元。
  ３、上訴人承攬之系爭基隆市成功國小第三期教室興建工程於
      95年10月20日竣工，逾期51天，經業主基隆市政府於96年
      2月27日驗收通過，並罰逾期違約金404萬6831元。上訴人
      與基隆市政府結算結構工程之普通模板與清水模板組立及
      拆模數量合計為24,405平方公尺。
（二）爭點：
  １、除主結構模板工程外，被上訴人有無施作周邊零星模板等
      工程？其項目、數量及工程款數額？
  ２、被上訴人有無施作內部放樣工程？可否請求上訴人給付內
      部放樣工程款13,420元？
  ３、被上訴人可請求上訴人給付工程款之總額為何？被上訴人
      已領得工程款1145萬4100元，有無溢領？可否請求上訴人
      再給付模板工程款、內部放工程款及工程保留款共114萬
      1324元？
  ４、被上訴人施作上開模板工程有無延遲完工？上訴人可否請
      求被上訴人給付懲罰性違約金4,599,000元，並以之與被
      上訴人之工程款債權主張抵銷？
  ５、上訴人可否請求被上訴人賠償其因工程遲延，遭業主扣罰
      之違約金，並以之與被上訴人之工程債權主張抵銷？
五、茲就上開爭點，析述本院得心證之理由如下：
（一）除主結構模板工程外，被上訴人有無施作周邊零星模板等
      工程？其項目、數量及工程款數額？
  １、查兩造於94年9月2日簽立工程合約書，由被上訴人承作上
      訴人向基隆市政府承攬基隆市成功國小第三期教室興建工
      程中之模板工程，約定承攬工程範圍為RC結構建物模板組
      立、拆卸及內部放樣，有工程合約書及其工程明細表在卷
      可稽（見原卷一第9至16頁），而依兩造估驗計價單所列
      ，被上訴人施作之項目除模板組立及內部放樣外，尚有牌
      架、鋼板椿保護夾板模板組立、圍牆、排水溝、雨水池、
      圍牆花台、花台、內部放樣、室內隔間等工程，有估驗計
      價單在卷足憑（見原審卷一第125至134頁）。證人即當時
      擔任上訴人上開工程工地主任之黃啟維亦證稱：「被上訴
      人承攬的範圍為工程的結構體及整體模板工程部分」、「
      「（問：成功國小的工程是否有施作圍牆、排水溝、陰井
      、花台的部份是否有施作？）答：有。」、「（問：上開
      工程是否有模板的工程？）答：有。」、「（問：是否原
      告所施作？）答：是。」等語（見原審卷一第181頁），
      上訴人亦自陳「合約本來就包含週邊零星工程」（見本院
      卷第23頁背面），被上訴人主張其除主結構模板工程外，
      並有施作周邊零星模板等工程，應為可取。
  ２、查周邊零星工程為主體結構模板工程以外之施工項目，係
      於整體營建工程後期，依營造工程業界之習慣，由上訴人
      工地主任黃啟維於工地現場口頭指示施作，並以口頭商定
      施作之周邊零星模板工程之總價等情，已據被上訴人陳明
      在卷，證人黃啟維亦證稱未就周邊零星工程與被上訴人另
      訂合約及價錢，被上訴人施作一階段後，提供數量及開立
      發票送上訴人公司請款，由上訴人製作估驗計價單付款等
      語（見原審卷一第182頁）。又主體結構的模板工程在95
      年2月中旬已經完成，已據證人即業主委派之監工人員王
      泓源結證在卷（見原審卷一第102頁背面），則被上訴人
      主張請款期間為95年3月15日至95年3月31日之第14估驗計
      價以後自第15次估驗計價單上所載之「模板組立」，係屬
      周邊零星工程之模板組立，應為可取。而依上訴人製作之
      估驗計價單，統計被上訴人施作之週邊零星工程計有牌架
      一式、鋼板椿保護夾板模板組三式、圍牆400平方公尺、
      排水溝132平方公尺、圍牆花台30平方公尺、花台一式、
      室內隔間8工、雨水池256平方公尺、地坪墊高131平方公
      尺，其他如陰井、洗手台、排水暗溝等之模板工程共1114
      平方公尺，依其單價計算，周邊零星工程之工程款合計共
      1,718,610元，有被上訴人提出之統計表在卷可稽（見本
      院卷第35頁），並有上訴人製作之歷次估驗計價單在卷可
      資比對（見原審卷一第125至134頁、本院卷第49至117頁
      ）。而1,718,610元加計百分之五之營業稅後，其金額計
      為1,804,541元（1,718,610×1.05＝1,804,541），被上
      訴人主張周邊零星工程之工程款共1,804,541元，應為可
      取。
（二）被上訴人有無施作內部放樣工程？可否請求上訴人給付內
      部放樣工程款13,420元？
  １、兩造工程合約書約定內部放樣為被上訴人承作之工程項目
      之一，每平方公尺單價為20元，按實作數量計價，有工程
      明細項目表在卷可稽（見原審卷一第14頁），上訴人雖否
      認被上訴人有施作內部放樣工程，辯稱內部放樣工程係其
      員工自行施作云云，惟上訴人既已將內部放樣工程交由被
      上訴人承攬施作，若無特別情事，本即無再由其員工自行
      施作之必要，上訴人未舉證被上訴人有無法或遲延施作，
      致需由其員工自行施作之情形，其抗辯內部放樣工程為其
      員工自行施作，已難信採。況「我所知道的1.2.3樓隔間
      是由廣營工程行的員工去放樣，他們放樣完宇祥營造股份
      有限公司會來通知我們去檢核。4樓我比較沒有印象。」
      、「（問：內部放樣跟外部放樣的工作內容為何？）答：
      外部就是我們建築結構體的位置，內部就是我們的隔間如
      廁所、門窗、牆的位置」等語，已據證人王泓源證述在卷
      （見原審卷一第103頁），且被上訴人製作之第20至23次
      估驗計價單上被上訴人施作之工程項目亦均列有內部放樣
      工項（見原審卷一第131至134頁），被上訴人主張其有施
      作內部放樣工程，應為可採。上訴人所辯則非可取。
  ２、查上訴人就上開工程與業主即基隆市政府結算之內部放樣
      數量為6,521平方公尺，為兩造所不爭執，並有上訴人與
      業主間之結算明細表在卷可參（見原審卷一第19頁），內
      部放樣工程既係被上訴人所承作，則被上訴人主張其施作
      之內部放樣數量為6,521平方公尺，即非無據。而兩造工
      程合約約定內部放樣工程依實作數量以每平方公尺20元計
      價，準此，被上訴人主張其就內部放樣工程之工程款為13
      0,420元（20×6,521＝130,420），加計百分之五營業稅
      後此部分可請領之工程款為136,941元（130,420×1.05＝
      136,941），應屬有據。
（三）被上訴人可請求上訴人給付工程款之總額為何？被上訴人
      已領得工程款1145萬4100元，有無溢領？可否請求上訴人
      再給付模板工程款、內部放工程款及工程保留款共114萬
      1324元？
  １、查上訴人就上開工程與業主即基隆市政府結算之主體結構
      之模板工程數量，包括普通模板及清水模板組立及拆模，
      合計24,405平方公尺，有上訴人與業主間之結算明細表在
      卷可稽（見原審卷一第19頁），而系爭主結構體模板工程
      ，被上訴人係承接第三人建霆工程行施作，其中建霆工程
      行施作之模板數量為2,236平方公尺，為兩造所不爭，則
      被上訴人主張其施作之主結構體模板工程數量為22,169平
      方公尺（24,405－2,236＝22,169），應屬非虛。而兩造
      工程合約約定模板工程之單價為每平方公尺470元（見原
      審卷一第14頁），依此計算，被上訴人施作主結構模板工
      程之工程款為1,041,943（470×22,169＝1,041,943），
      加計百分之五營業稅後，被上訴人就主結構模板工程可請
      領之工程款計為10,940,402元（470×22,169×10.5＝10,
      940,402）。而被上訴人就周邊零星工程可請領之工程款
      為1,804,541元，就內部放樣工程可請領之工程款為139,9
      41元，已如前述，準此，被上訴人可請求之全部工程報酬
      計為12,881,884元（10,940,402＋1,804,541＋136,941＝
      12,881,884）。而被上訴人已領得之工程款為11,454,100
      元，為兩造所不爭，其已領者顯未逾其可請領之工程款，
      證人即上訴人之工地主任亦證稱上訴人公司並無於被上訴
      人請款時多給或誤算之情形（見原審卷一第182頁），上
      訴人抗辯被上訴人已溢領工程款，並無足取。
  ２、再查兩造契約之壹第二條付款辦法第2款、第4款約定「(二)
      每月計價二次，每月15日及30日前將該核定之數量送甲方
      （即上訴人）工地工務所計價，計價總額之95%為工程款，
      5%為保留款（乙方於第一次領款時需繳交工程總金額之5%
      以本票作為本工程之保證金）。(四)本工程完工後，於外牆
      粉刷及內牆粉刷完成時支付5%保留款及退還保證金」（見
      原審卷一第10頁）。又本件工程有617,584元之工程保留
      款，有第23次估驗計價單在卷可稽（見原審卷一第134頁
      ），而系爭工程業經業主基隆市政府指定之監造單位黃明
      城建築師事務所於95年2月15日、17日正式驗收完成，有
      結算明細表在卷可稽（見原審卷一第19頁），則被上訴人
      主張其已可向上訴人請領包括工程保留款在內之全部工程
      款，應為可取。準此，被上訴人可領之全部工程款為12,8
      81,884元，扣除已領之11,454,100元，被上訴人尚有1,42
      7,784元之工程款未經領取，則被上訴人請求上訴人再給
      付工程款1,141,324元，並未逾其可請領之數額，自為可
      取。
（四）被上訴人施作上開模板工程有無延遲完工？上訴人可否請
      求被上訴人給付懲罰性違約金4,599,000元，並以之與被
      上訴人之工程款債權主張抵銷？
  １、查兩造工程合約書之貳第1條第2款約定工程期限為「配合
      甲方現場工地主任排定之進度施工或交貨」（見原審卷一
      第10頁），依此，被上訴人僅負有依上訴人現場工地主任
      排定之進度施工之義務，契約並未約定被上訴人應完工之
      確定期限。上訴人雖主張系爭模板工程應於其承攬之基隆
      成功國小第三期教室新建工程竣工日前四個月完成，而上
      開教室新建工程於95年8月22日竣工，故系爭模板工程應
      於95年4月22日前完成云云，惟未舉證其現場工地主任曾
      排定系爭模板工程應於95年4月22日前完工，系爭教室新
      建工程之施工預定進度表亦未排定模板工程之施工進度及
      完工期限，上訴人抗辯系爭模板工程應於95年4月22日前
      完工，已屬無據。況「據我所知，模板的主體結構約在95
      年2月中旬已經完成」等語，業據證人即業主委派之監工
      人員王泓源證述在卷（見原審卷一第102頁背面），證人
      即上訴人工地主任黃啟維亦證稱被上訴人施作之主體結構
      模板工程並無逾期等語（見原審卷一第181頁），既無證
      據顯示就被上訴人承作之模板工程，內部放樣及其他周邊
      零星工程，有遲延完工之情形，上訴人主張被上訴人遲延
      完工，即無足取。
  ２、被上訴人施作上開模板工程既無延遲完工，則上訴人主張
      其得請求被上訴人給付懲罰性違約金4,599,000元，並以
      之與被上訴人之工程款債權主張抵銷，自非有據。
（五）上訴人可否請求被上訴人賠償其因工程遲延，遭業主扣罰
      之違約金，並以之與被上訴人之工程款債權主張抵銷？
      上訴人主張其承攬上開教室新建工程因逾期完工經業主扣
      罰違約金4,046,831元等情，固有其與業主間之新建工程
      結算驗收證明書在卷足憑（見原審卷一第125頁），惟被
      上訴人僅承作其中模板及內部放樣工程，且上訴人未據證
      明被上訴人就其承作之部分，有遲延完工之情形，難認上
      訴人受業主扣罰違約金係因可歸責於被上訴人之事由所致
      ，上訴人主張被上訴人應賠償其此部分之損害，並以之與
      被上訴人之工程款債權主張抵銷，自屬無據。
六、綜上所述，本件被上訴人主張上訴人尚有部分工程款未為給
    付，為可採，上訴人所辯均為無可取。從而，被上訴人依承
    攬之法律關係，請求上訴人給付1,141,324元，及自起訴狀
    繕本送達翌日，即96年10月6日起至清償日止按年息百分之
    五計算之利息，為有理由，應予准許。是則原審判命上訴人
    如數給付，並依兩造聲請以供擔保為條件，為准、免假執行
    之宣告，於法並無不合。上訴意旨指摘原判決不當，求予廢
    棄改判，為無理由，應予駁回其上訴。
七、本件事證已臻明確，兩造其餘之攻擊防禦方法及所提證據，
    經審酌後認均無礙判決之結果，爰不予一一論述。
八、據上論結，本件上訴為無理由，依民事訴訟法第449條第1項
    、第78條，判決如主文。
中    華    民    國    99    年    4     月    20    日
                  民事第三庭
                        審判長法  官 林敬修
                              法  官 吳青蓉
                              法  官 張靜女
正本係照原本作成。
不得上訴。
中    華    民    國    99    年    4     月    21   日
                              書記官 蕭麗珍

司法院資訊處製作；財團法人民間司法改革基金會備份。
